【裁判字號】    97,重上國,6
【裁判日期】    971028
【裁判案由】    國家賠償
【裁判全文】
臺灣高等法院民事判決                 97年度重上國字第6號
上  訴  人  丁○○
                        樓
被  上訴人  台灣宜蘭地方法院
法定代理人  丙○○
訴訟代理人  乙○○
            甲○○
上列當事人間國家賠償事件，上訴人對於中華民國97年4月11 日
臺灣臺北地方法院96年度重國字第22號第一審判決提起上訴，本
院於97年10月14日言詞辯論終結，判決如下：
    主  文
上訴駁回。
第二審訴訟費用由上訴人負擔。
    事  實
甲、上訴人方面：
壹、聲明：
一、原判決廢棄。
二、被上訴人應給付上訴人新台幣（以下同）3060萬1656元及自
    97年2月4日起至清償日止之法定利息。
三、願供擔保請求准予假執行之宣告。
貳、陳述：除與原判決記載相同者外，補稱略以：
    被上訴人怠於執行職務，未即時對上訴人94/3/8聲明異議為
    裁定，致上訴人未能依上開強制執行程序滿足債權，而受有
    損害。
乙、被上訴人方面：
壹、聲明：
一、上訴駁回。
二、如受不利判決，願供擔保免予假執行。
貳、陳述：除與原判決記載相同者外，補稱略以：
    上訴人主張要無足採。又縱將其所主張之債權款列入分配，
    本件尚有其他債權人聲明參與分配，有參與分配表乙紙可證
    ，依參與分配表所示，上訴人亦僅得受有138萬9056 元金額
    之分配。
    理  由
一、
(一)、上訴人主張：伊於民國94年1月19日就被上訴人93 年度執字
    第3888號債權人鍾興福與債務人楊宏茂間給付票款強制執行
    事件，主張對執行標的物（ 即坐落宜蘭縣宜蘭市金六結7結
    小段102-2、102-3、101-12、97-7等地號4 筆土地，下稱系
    爭土地）有民法第513 條之法定抵押權，具狀向被上訴人民
    事執行處（下稱執行法院）聲明參與分配。執行法院以94年
    1月28日函通知上訴人於15 日內補正執行名義，上訴人於94
    年2 月16日提出執行名義正本（即台灣士林地方法院87年度
    促字第6196號確定支付命令，債務人應給付債權人1755萬元
    及其中1296萬元自支付命令送達翌日起至清償日止按年息百
    分之5計算之利息 ），並謂本件是否符合法定抵押權要件，
    尚在抗告繫屬中。執行法院以94年2月21 日通知命上訴人補
    繳執行費14萬0400元，上訴人即於同年3月8日具狀聲明異議
    ，謂強制執行法第34條第3 項情形者，其應徵收之執行費，
    於執行所得金額扣繳之，其是否係優先受償債權人參與分配
    ，現尚在再抗告繫屬中，本件似無命補正繳納執行費之必要
    。如俟裁定確定，需依法繳納上開執行費時，再依當時之經
    濟狀態，決定即時繳納或請求訴訟救助，請准予暫免繳納等
    語。詎被上訴人所屬公務員明知上訴人94年1月19 日提出聲
    明參與分配係依修正前民法第513 條規定實行法定抵押權，
    卻仍於94年2月21 日通知上訴人補繳執行費，已違反強制執
    行法第34條第3 項及「辦理強制執行事件應注意事項」（下
    稱「注意事項」）第19條第3 項規定，被上訴人通知命補繳
    執行費之命令係違法，被上訴人不得以上訴人未繳納執行費
    ，駁回上訴人參與分配之聲明。上訴人對執行法院 94/2/21
    違法之命令，於94/3/8聲明異議，執行法院怠於執行職務，
    未依強制執行法第12條第2項及「注意事項」第5項第1 款規
    定，即時對該聲明異議為裁定，遲至系爭土地拍賣終結後，
    始以裁定駁回其參與分配及異議之聲明，致上訴人未能依上
    開強制執行程序滿足債權，而受有3060萬1656元之損害，經
    與被上訴人協商請求國家賠償未能達成協議，爰依國家賠償
    法第2條規定請求被上訴人給付3060萬1656元，及自97年2月
    4日起至清償日止，按年息百分之5計算之利息。
(二)、被上訴人則以：上訴人係以普通債權即承攬報酬債權聲請支
    付命令，並以該支付命令為執行名義聲明參與分配，並非以
    修正前民法第513 條法定抵押權為執行名義對系爭土地聲明
    參與分配；況上訴人主張對系爭土地有法定抵押權存在，先
    後於93年9月間、94年8月間向被上訴人聲請拍賣抵押物，經
    被上訴人及上級審法院駁回確定。上訴人後改以民法第 513
    條法定抵押權為執行名義對系爭土地聲明參與分配，執行法
    院認為上訴人縱有承攬系爭土地上之大樓新建工程，然就該
    大樓坐落之基地，亦無存在法定抵押權為由，以95年1 月19
    日93年度執字第3888號裁定駁回上訴人參與分配之聲明，亦
    經上級審法院駁回上訴人之抗告、再抗告在案，是執行法院
    所為俱屬合法，上訴人請求國家賠償為無理由等語。
(三)、原審為上訴人敗訴之判決，上訴人提起上訴。
二、本件兩造不爭執事項如下述：
(一)、債權人鍾興福於93年6月23 日聲請對債務人楊宏茂強制執行
    （被上訴人93年度執字第3888號給付票款執行事件），並聲
    請執行債務人所有系爭土地。
(二)、上訴人以其為債務人楊宏茂兄弟，楊宏茂於 78 年間將系爭
    102-1等6筆土地上之新建工程交由其承攬施作，積欠其工程
    款1755萬元，業經士林法院核發支付命令確定，其對系爭土
    地有法定抵押權，向被上訴人聲請拍賣系爭土地，經被上訴
    人以93年9月30日93年度拍字第127 號裁定駁回（ 見執行卷
    (二)第118頁）；並經本院94年1月28日93年度抗字第3613號、
    、最高法院94年6月2日94年度台抗字第500 號駁回其抗告、
    再抗告確定在案（見本院95年度抗字第298號卷第25-28頁）
    。
(三)、上訴人於94年1月19日具狀主張其對系爭土地有民法第513條
    之法定抵押權，聲明參與分配。執行債權人鍾興福於94 年1
    月27日具狀謂上訴人未提出執行名義，請求駁回上訴人之聲
    明（見執行卷(一)第182-183頁、210-211頁）。
(四)、執行法院以94年1月28日函通知上訴人於15 日內補正執行名
    義。上訴人於94年2月16日補正執行名義正本（ 即台灣士林
    地方法院87年度促字第6196號確定支付命令，債務人應給付
    債權人1755萬元及其中1296萬元自支付命令送達翌日起至清
    償日止按年息百分之5計算之利息 ），並謂本件是否符合法
    定抵押權要件，尚在抗告繫屬中等情（ 見執行卷(一)第216頁
    、94年度執參字第244號卷）。
(五)、執行法院以94年2月21 日通知命上訴人補繳執行費14萬0400
    元。上訴人於同年3月8日具狀聲明異議，謂強制執行法第34
    條第3 項情形者，其應徵收之執行費，於執行所得金額扣繳
    之，其是否係優先受償債權人參與分配，現尚在再抗告繫屬
    中，本件似無命補正繳納執行費之必要。如俟裁定確定後，
    如需依法繳納上開執行費時，再依當時經濟狀況決定即時繳
    納或依民事訴訟法107條及109條規定，請求訴訟救助等情（
    見執行卷(一)250-251頁）。
(六)、上訴人另以其對系爭土地有法定抵押權，向被上訴人聲請拍
    賣抵押物，經被上訴人以94年8月18日94年度拍字第115號裁
    定、94年11月17日94年度抗字第8 號裁定駁回確定（見執行
    卷(二)第122頁、本院95抗字第298號卷第29頁）。
(七)、系爭土地於94年12月20日第4 次拍賣程序，由訴外人莊惠華
    得標買受（見執行卷(二)第60頁）。
(八)、執行法院以95年1月19 日裁定駁回上訴人參與分配及異議之
    聲明，並經本院95年3月14日95年度抗字第298號、最高法院
    95年11月10日95年度台抗字第699 號裁定駁回其抗告、再抗
    告在案，有上開案卷可按。
(九)、上訴人於95年12月27 日向被上訴人請求國家賠償，於96年3
    月16日協議未成立（見原審卷第4、14頁）。
三、上訴人主張被上訴人明知其94.1.19 聲明參與分配係依修正
    前民法第513條規定實行法定抵押權，卻仍於94.2.21通知上
    訴人補繳執行費，違反強制執行法第34 條第3項及「注意事
    項」第19條第3 項規定，被上訴人通知命補繳執行費之命令
    係違法，被上訴人不得以上訴人未繳納執行費駁回上訴人參
    與分配之聲明。上訴人對執行法院94.2.21 違法之命令，於
    94.3.8聲明異議，執行法院怠於執行職務，未依強制執行法
    第12條第2項及「注意事項」第5條第1 項規定，即時對其聲
    明異議為裁定。遲至系爭土地拍賣終結後，始駁回其參與分
    配及異議之聲明，致上訴人未能依上開強制執行程序滿足債
    權，而受有3060萬1656元之損害，經與被上訴人協商請求國
    家賠償未能達成協議，爰依國家賠償法第2 條規定請求被上
    訴人給付3060萬1656元並加計遲延利息。被上訴人則以上揭
    情詞置辯。茲審酌如下：
(一)、被上訴人所屬執行法官以94年2月21 日通知命上訴人補繳執
    行費14萬0400元，於法是否有違？
１、按強制執行法第34條第3項固規定執行法院知有同條第2項「
    依法對於執行標的物有擔保物權或優先受償之債權人者」，
    應通知提出其權利證明文件，聲明參與分配。知有債權人而
    不知其住居所或不知孰為債權人者，應依其他適當方法通知
    或公告。經通知或公告仍不聲明參與分配者，執行法院僅就
    已知之債權及其金額列入分配。其應徵收之執行費，於執行
    所得金額扣繳之。「注意事項」第19條第3 項亦規定，執行
    法院對於強制執行法第34條第2 項「依法對於執行標的物有
    擔保物權或優先受償權」之債權人聲明參與分配而不繳執行
    費者，不得予以駁回，其應納之執行費，就執行標的物拍賣
    或變賣後所得金額扣繳之。執行法院將未聲明參與分配而已
    知之債權及金額，依職權列入分配者，其應納之執行費，亦
    同。是僅就對執行標的物，有擔保物權或優先受償之債權人
    ，始有上開規定之適用。且該擔保物權或優先受償之債權人
    依強制執行法第34條第2 項規定，聲明參與分配時應提出其
    權利證明文件。
２、本件上訴人於94年1月19 日具狀主張其對系爭土地有民法第
    513 條之法定抵押權，聲明參與分配，惟未提出其權利證明
    文件，且系爭土地登記簿謄本亦無上訴人係抵押權人之記載
    ，即難認上訴人對系爭執行標的物有擔保物權或係優先受償
    之債權人。執行法院以94年1月28 日函通知上訴人於15日內
    補正執行名義，上訴人於94年2月16 日提出之執行名義正本
    為士林地院87年度促字第6196號確定支付命令，是堪認上訴
    人並非依強制執行法第34條第2 項規定，聲明參與分配。且
    89 年5月5日修正前民法第513條規定，承攬之工作為建築物
    或其他土地上之工作物，或為此等工作物之重大修繕者，承
    攬人就承攬關係所生之債權，對於其工作物所附之定作人之
    不動產，有抵押權。故承攬之工作如為房屋建築，其就承攬
    關係所生之債權，即僅對「房屋」部分始有法定抵押權。至
    房屋之基地，因非屬承攬之工作物，自不包括在內。況上訴
    人以其為債務人楊宏茂兄弟，楊宏茂於78 年間將系爭102-1
    等6筆土地上之新建工程交由其承攬施作，惟積欠工程款175
    5 萬元，業經士林法院核發支付命令確定，其對系爭土地有
    法定抵押權，向被上訴人聲請拍賣系爭土地，亦經被上訴人
    93年9月30日93年度拍字第127號裁定駁回其聲請，復經本院
    94年1月28日93年度抗字第3613 號裁定駁回其抗告在案，亦
    證上訴人知其提出之執行名義即上開確定支付命令，無從認
    係強制執行法第34條第2 項之權利證明文件，其聲明參與分
    配與強制執行法第34條第2項、第3項規定不符。
３、按民事強制執行，其執行標的金額或價額未滿5000元者，免
    徵裁判費；5000 元以上者，每佰元徵收7角。前項規定，於
    聲明參與分配者，適用之，強制執行法第28條之2第1項、第
    2項分別定有明文。
    本件上訴人聲明參與分配與強制執行法第34條第2 項規定不
    符，依法即應繳納執行費，而上訴人未依法繳納，則執行法
    院以於94年2月21日通知命上訴人於收受後5日內繳納執行費
    ，於法尚無違誤。
(二)、被上訴人於95年1月19日裁定駁回上訴人94/3/8 之聲明異議
    ，是否怠於執行職務，致上訴人受有損害？
１、上訴人謂其對執行法院94.2.21 違法命繳執行費之通知，於
    94.3.8聲明異議，執行法院未依強制執行法第12條第2項「
    注意事項」第5條第1項規定，即時對其94年3月8日之聲明異
    議為裁定，若執行法院即時駁回其異議，其可選擇抗告；或
    重新聲明參與分配，依法律規定須繳納執行費時，其可聲請
    訴訟救助，其在拍賣終結前可以支付命令名義參與分配，執
    行法院遲至系爭土地拍賣終結後，始駁回其異議，致其未能
    依系爭強制執行程序滿足債權而受有損害云云。
２、按抗告，除別有規定外，無停止執行之效力，民事訴訟法第
    491條第1項定有規定。依強制執行法第30 條之1，該規定於
    強制執行程序準用之。又當事人對於執行法官、書記官、執
    達員實施強制執行之方法，強制執行時應遵守之程序，或其
    他侵害利益之情事，得於強制執行程序終結前，為聲請或聲
    明異議。但強制執行不因而停止，強制執行法第12 條第1項
    亦有規定。「注意事項」第5條第1項規定「就強制執行所為
    之聲請或聲明異議，執行法院應迅速裁定，執行程序並不因
    之而停止。」
    執行法院以94.2.21 通知命上訴人繳納執行費，核其性質即
    係以裁定命抗告人補正應納之執行費。雖上訴人於94.3.8聲
    明異議，惟上訴人如欲生依法聲明參與分配之效力，仍應依
    該通知意旨（裁定）遵期補正執行費。且觀上訴人94.3.8聲
    明異議意旨：其是否係優先受償債權人參與分配，現尚在再
    抗告繫屬中，本件似無命補正繳納執行費之必要。如俟裁定
    確定，需依法繳納上開執行費時，再依當時之經濟狀態，決
    定即時繳納或請求訴訟救助等語。即上訴人於聲明狀中已明
    白表示，待其聲請拍賣抵押物裁定「確定後」，上訴人將自
    行決定要繳納執行費用或請求訴訟救助。而其聲請拍賣抵押
    物之主張，業經被上訴人93年9月30日93年度拍字第127號裁
    定、本院94年1月28 日93年度抗字第3613號裁定、最高法院
    94年6月2日94 年度台抗字第500號駁回其聲請確定在案，上
    訴人自應依其聲明異議狀中之表示，於拍賣抵押物裁定經駁
    回確定後，儘速補繳執行費或請求訴訟救助，惟上訴人卻捨
    此不為，復以其對系爭土地有法定抵押權為由，向被上訴人
    聲請拍賣系爭土地，經被上訴人以94年8月18日94 年度拍字
    第115號裁定、94年11月17日94年度抗字第8號裁定駁回。是
    縱被上訴人於95年1月19 日始以裁定駁回其聲明異議，亦與
    上訴人因未依法繳納執行費，經執行法院駁回其聲明參與分
    配，而不能依本件強制執行程序滿足其執行名義（即上開士
    林法院確定支付命令）之債權，無相當因果關係。上訴人主
    張被上訴人未即時駁回其異議，致其未能依系爭強制執行程
    序受償而受有損害乙節，為不足採。
(三)、被上訴人以上訴人未繳納執行費，駁回上訴人參與分配之聲
    明，是否違法，因而致上訴人受有損害？
１、按聲明參與分配，應依強制執行法第28條之2第2 項、第1項
    規定繳納執行費，此為參與分配必備之程式，執行法院於債
    權人聲明參與分配未據繳納執行費者，應限期命債權人補正
    ，逾期未補正者，執行法院應依強制執行法第30 條之1準用
    民事訴訟法第249條第1項第6款規定裁定駁回之。
２、本件上訴人提出確定支付命為為執行名義，聲明參與分配，
    未依法繳納執行費，被上訴人以94年2月21 日通知（裁定）
    抗告人應於文到5日內如數補繳，該通知於94.3.1 寄存送達
    於上訴人住所地之警察機關（ 依法於94.3.11生送達效力）
    ，雖抗告人於94.3.8聲明異議（抗告），惟其聲明意旨，並
    未對執行法院94.2.21 命補正執行費乙節，聲請訴訟救助，
    抗告人逾期未補正執行費，其聲明參與分配即不合法定程式
    ，應予駁回。從而執行法院以95年1月19 日裁定駁回其參與
    分配之聲明，於法亦無不合。
(四)、本件被上訴人所屬公務員並無於執行職務行使公權力時，因
    故意或過失不法侵害上訴人自由或權利之情，亦無怠於執行
    職務，致上訴人自由或權利遭受損害之情，則上訴人依國家
    賠償法第2 條規定，請求被上訴人賠償損害，為無理由，不
    應准許。
四、綜上所述，上訴人主張，為不足採，其依國家賠償法第2 條
    規定，請求被上訴人給付3060萬1656元，及自97年2月4日起
    至清償日止，按年息百分之5 計算之利息，為無理由，不應
    准許。其假執行之聲請亦失所附麗，應併予駁回。原審為上
    訴人敗訴之判決，及駁回其假執行之聲請，並無不合。上訴
    意旨指摘原判決不當，求予廢棄改判，為無理由，應予駁回
    。
五、本件事證已明，兩造其餘攻擊防禦方法，經核與本判決之結
    果不生影響，爰不一一論述。
六、據上論結，本件上訴為無理由，依民事訴訟法第449條第1項
    、第78條，判決如主文。
中    華    民    國    97    年    10    月    28    日
                    民事第八庭
                        審判長 法  官 劉勝吉
                               法  官 鄭威莉
                               法  官 滕允潔
正本係照原本作成。
如不服本判決，應於收受送達後20日內向本院提出上訴書狀，其
未表明上訴理由者，應於提出上訴後20日內向本院補提理由書狀
（均須按他造當事人之人數附繕本）上訴時應提出委任律師或具
有律師資格之人之委任狀；委任有律師資格者，另應附具律師資
格證書及釋明委任人與受任人有民事訴訟法第466 條之1第1項但
書或第2項（詳附註）所定關係之釋明文書影本。
中    華    民    國    97    年    10    月    28    日
                               書記官 黃麗玲
附註：
民事訴訟法第466條之1（第1項、第2項）：
對於第二審判決上訴，上訴人應委任律師為訴訟代理人。但上訴
人或其他法定代理人具有律師資格者，不在此限。
上訴人之配偶、三親等內之血親、二親等內之姻親，或上訴人為
法人、中央或地方機關時，其所屬專任人員具有律師資格並經法
院認為適當者，亦得為第三審訴訟代理人。


司法院資訊處製作；財團法人民間司法改革基金會備份。
